【裁判字號】    99,易,2172
【裁判日期】    991208
【裁判案由】    傷害等
【裁判全文】
臺灣高雄地方法院刑事判決              99年度易字第2172號
公  訴  人  臺灣高雄地方法院檢察署檢察官
被      告  洪志明
上列被告因傷害等案件，經檢察官提起公訴（99年度偵字第1260
0號），本院判決如下：
    主  文
洪志明無罪。
    理  由
一、程序部分（證據能力之審查）：
    按被告以外之人於審判外之陳述，雖不符前4 條（即刑事訴
    訟法第159 條之1 至159 條之4 ）之規定，而經當事人於審
    判程序同意作為證據，法院審酌該言詞陳述或書面陳述作成
    時之情況，認為適當者，亦得為證據。當事人、代理人或辯
    護人於法院調查證據時，知有第159 條第1 項不得為證據之
    情形，而未於言詞辯論終結前聲明異議者，視為有前項之同
    意，刑事訴訟法第159 條之5 定有明文。本件所援引之以下
    各項證據（詳後述），其中屬於傳聞證據部分，因被告洪志
    明表示沒有意見；且檢察官雖未表示意見，但未於言詞辯論
    終結前聲明異議（見本院審易卷第20頁第6 行、第17頁至第
    21頁；本院易字卷第13頁至第20頁），本院審酌該等證據作
    成時之狀況，並無違法取證之情事，且無不宜作為證據之情
    形，依前開說明，爰認均有證據能力，合先敘明。
貳、實體部分：
一、公訴意旨略以：被告洪志明與告訴人游嘉琪係鄰居，被告因
    施作自家增建工程，不慎損壞告訴人位於高雄縣內門鄉○○
    路228 之7 號住處天花板，並導致被告住家排出之穢物流入
    告訴人住處之排水溝，被告於民國99年4 月1 日13時許，為
    確認上開受損情形而要求進入告訴人上址住處察看，告訴人
    同意其進入後，並於被告察看後，要求被告儘快解決穢物排
    放問題，被告竟惡言相向，告訴人遂憤而要求被告離去其住
    處，惟被告受退去之要求仍留滯於屋內，告訴人遂以徒手欲
    將被告推出屋外，詎被告竟基於傷害他人身體之犯意，以左
    腳踹告訴人腹部，告訴人因身體失去平衡而向後仰倒，並於
    慌亂中抓住被告右手，被告又以徒手毆打告訴人左手上臂，
    致告訴人受有腹部挫傷、左上臂挫傷等傷害等情。因認被告
    涉犯刑法第277 條第1 項之傷害罪嫌、第306 條第2 項之留
    滯住宅罪嫌等語。
二、按犯罪事實應依證據認定之，無證據不得認定犯罪事實；無
    證據能力、未經合法調查之證據，不得作為判斷之依據；不
    能證明被告犯罪，應諭知無罪之判決，刑事訴訟法第154 條
    第2 項、第155 條第2 項、第301 條第1 項前段分別定有明
    文。次按認定不利於被告之事實，須依積極證據，苟積極證
    據不足為不利於被告事實之認定時，即應為有利被告之認定
    （最高法院30年上字第816 號判例參照）。又事實之認定，
    應憑證據，如未能發現相當證據，或證據不足以證明，自不
    能以推測或擬制之方法，為裁判基礎；認定犯罪事實，所憑
    之證據，雖不以直接證據為限，間接證據亦包括在內，然無
    論直接或間接證據，其為訴訟上之證明，須於通常一般之人
    均不致於有所懷疑，而得確信其為真實之程度者，始得據之
    為有罪之認定，倘其證明尚未達到此一程度，而有合理性懷
    疑之存在時，即無從為有罪之認定（最高法院40年台上字第
    86號、76年台上字第4986號判例參照）。
三、公訴意旨認被告洪志明涉犯上開罪嫌，無非係以告訴人於偵
    查中之指訴及重安醫院驗傷診斷書、告訴人左上臂受傷照片
    4 張等以為論據。訊據被告堅詞否認有何傷害及留滯住宅之
    犯行，辯稱：當時告訴人要求去她家後面旁水溝看化糞池的
    問題，看完後告訴人叫伊離開，其就轉身要離開，告訴人就
    動手推伊，伊向後跌到，左腳腳後跟踢到門檻，右腳抬起來
    不小心踢到告訴人腳部，跌出門外後，警察就到了等語。
四、經查：
（一）留滯住宅部分
      證人即告訴人於本院審理時證稱：因為被告家增建，他家
      的化糞池不通，我們家的廚房門打開就是水溝，就看到水
      溝內有糞便，被告家的土地已經蓋到極限了，我們家留的
      空地沒有蓋，有看到水溝，水溝裡面都有糞便等東西，當
      天請被告來看，被告進來後，一直罵三字經，因伊不想聽
      ，就回客廳坐，被告也跟著到客廳，並還是罵三字經。伊
      請被告出去，被告不出去，被告就用腳踹伊腹部，伊就要
      向後倒，左手就拉到被告的右手，被告就用左手打伊左上
      臂，伊就倒在客廳，之後警察就來了。被告罵三字經時，
      伊就打電話報警，因派出所離伊家只有3 分鐘的路程，打
      電話過去，警察就馬上來了（見本院易字卷第14頁背面第
      11行以下）等語。參以被告於本院審理供稱：告訴人打電
      話時，她還沒有動手推伊，之後她叫伊離開，並先用手推
      ，伊轉身離開，左腳腳後跟踢到門檻，造成身體往後仰出
      去，但沒有跌倒，身體往後仰的時候，右腳有抬起來，抬
      起來的時候有碰到告訴人膝蓋以下的部位（見本院易字卷
      第17頁倒數第12行、第18頁背面第6 行至第12行）等語。
      從上開內容可知，被告是因告訴人家化糞池不通之問題，
      在告訴人同意下進入告訴人家中，並商討化糞池之問題，
      因2 人有口語上的爭執，告訴人打電話報警，之後才請被
      告離開，2 人隨即發生肢體之摩擦及爭執，警察在3 分鐘
      車程，立刻趕至現場。按刑法第306 條第2 項之留滯有人
      居住之建築物罪，係以行為人受居住權人退去之要求後，
      無正當理由仍消極滯留該地不退為其要件，惟行為人於受
      退去之要求而尚未退去之前，是否即為「消極滯留」之情
      ，仍應就他人要求退去之舉止、情境及受要求離去之人原
      留滯該處之原因、時間長短暨其所處週遭環境能否立時離
      去等客觀條件，依個案情形判斷之，亦即行為人雖已受退
      去之要求，然仍須經過「必要合理之時間」，而依然未退
      去者，始能成罪，非謂行為人一經居住權人要求退去而未
      立即離去，即以該罪相繩。本件被告進入告訴人家中，乃
      因被告家中化糞池不通造成告訴人之困擾，2 人在告訴人
      家中已發生言語之衝突，在告訴人要求被告離開之後，被
      告雖未立刻離開告訴人住處，然自上開情境脈絡觀察，被
      告與告訴人之爭執仍持續進行中；而員警亦於3 分鐘趕至
      現場，告訴人稱自己遭被告打傷，必是希望警察到場後可
      以處理遭被告打傷之糾紛，且被告在員警到達前，亦應有
      希望員警能處理本件糾紛之意思，故在告訴人要求被告離
      開至員警到達之3 分鐘內，縱被告未離開，尚非屬經過「
      必要合理之時間」，而依然未退去之要件。自難認被告於
      此3 分鐘許時間內短暫留滯告訴人住處內，有何不法故意
      ，本件即與刑法第306 條第2 項之構成要件未符。
（二）傷害部分
      證人即告訴人於本院審理時證稱：當天請被告來看，被告
      進來後，一直罵三字經，伊就打電話報警，並請被告出去
      ，被告不出去，就用腳踹伊腹部，伊就要向後倒，左手就
      拉到被告的右手，被告就用左手打伊左上臂，伊就倒在客
      廳，之後警察就來了。被告打伊的地方就在玻璃門旁邊，
      現場照片就如偵卷第16頁，當時伊的位置就在偵卷第16頁
      下方照片土色沙發的對面，被告的位置是在玻璃門那邊。
      被告踢伊腹部的時候，很用力，確實是用腳踢，被告踢的
      時候，伊當場抓住被告的手。（見本院易字卷第14頁背面
      第14行以下、第16頁第6 行以下）等語。關於被告係用何
      手、何腳毆打告訴人部分，告訴人嗣於本院審理中證稱：
      不確定被告是用哪一隻腳踢，亦不知道被告係以哪一隻手
      打伊左上臂等語（詳本院易字卷第15頁第10行至第17行）
      ；復又證述：被告踹伊時，其就當場抓住被告之左手等語
      （詳同上卷第16頁倒數第6 行），前後所述並不一致，則
      告訴人證述是否屬實，已非無疑。況經本院觀察偵卷第16
      頁下方之照片，若如告訴人上開所述，當時被告與告訴人
      之距離不到3 公尺，並考量被告之壯碩體型及員警曾受過
      跆拳道訓練之經歷（詳同上卷第17頁第13行），被告若在
      短距離內以腳用力踢踹告訴人之腹部，且踢中該部位，因
      被告已因口角爭執而發怒，如有意毆打告訴人，腳部踢踹
      告訴人腹部之力道應非輕微，經由腳部碰觸告訴人之腹部
      ，告訴人若因此而受傷，其腹部應會呈現與腳部範圍面積
      相當之傷勢，傷勢範圍非小，而該傷勢亦應集中於一處，
      不至於斷續地分散數處，告訴人必定受更嚴重之傷害，應
      立即產生紅腫或淤青。然觀之重安醫院驗傷診斷書，告訴
      人僅受有上腹壁及右腹壁2 處小範圍之壓痛（見重安醫院
      驗傷診斷書，偵卷第4 頁）。則被告是否如告訴人所述，
      以腳踹踢告訴人腹部，導致告訴人受有上腹壁及右腹壁之
      壓痛，亦有可疑。再者，如被告以腳用力踢踹告訴人腹部
      ，告訴人在毫無防備，且身材、體型均與被告有所差異之
      下，告訴人經由被告猛力踹擊，應立即往後退至數公尺，
      甚至重心不穩而倒地，豈有仍停留原地，並立即抓住被告
      手部，則告訴人是否於抓住被告手部時，復遭被告以手毆
      打左上臂，實有疑問。另告訴人左手臂傷害部分，依上開
      驗傷診斷書，雖註明告訴人左上臂受有6 ×4 公分之瘀傷
      （見偵卷第4 頁），且有告訴人左上臂瘀傷之照片可參。
      惟觀諸告訴人左上臂瘀傷之照片，其瘀傷之範圍面積非小
      ，形狀呈左上臂橫向長條狀，且2 長條狀間有長條未瘀傷
      之空隙，若被告以手掌正面、背面或側面，抑或以拳頭、
      手腕垂打告訴人左上臂，其瘀傷之形狀應僅呈團塊狀或單
      獨之長條狀，瘀傷之間當無留有空隙之可能；若被告係以
      手掌緊抓告訴人之左上臂，其瘀傷之形狀亦應呈現手指分
      散之塊狀，而非照片上之長條狀，是告訴人左上臂之瘀傷
      是否為被告之行為所致，尚非無疑。此外，復參以告訴人
      報案後，高雄縣政府警察局旗山分局中埔派出所員警楊玉
      榮曾到場處理，經瞭解得知雙方發生口角糾紛，事後告訴
      人表示被告曾出手及用腳踢她腹部，員警楊玉榮到達現場
      時未看到上述情形，當時員警楊玉榮目測告訴人身體外觀
      未有明顯傷痕等情，有高雄縣政府警察局旗山分局99 年5
      月12日高縣旗警偵字第0990004842號函附職務報告及報案
      紀錄等（見偵卷第11頁至第13頁）在卷足憑。依常情而論
      ，當時係4 月，告訴人應是著短袖（告訴人於翌日拍照時
      ，亦著短袖上衣拍照，詳偵卷第16頁至第17頁所示照片）
      ，若被告以手毆打告訴人左上臂，至告訴人受有診斷證明
      書所示之傷害，因該傷痕非微，顯見被告係用力毆打告訴
      人，被告毆打告訴人後，其手臂至少應會出現紅腫之現象
      ，員警楊玉榮當場應可目視發現，又豈會經目視後未發現
      明顯外傷。從而，因告訴人述及遭被告毆打之情形，不僅
      就被告係以何手、腳毆打部分，前後所述並不一致；且告
      訴人所述之傷害情形，亦與診斷證明書所載之傷痕不符。
      由於告訴人係於99年4 月1 日17時20分前往重安醫院就診
      ，距離員警到場處理已逾4 小時，該傷痕亦有可能於此段
      時間內發生，並非被告所為。是依現有證據資料，尚難認
      被告確以手、腳毆打告訴人，被告所辯，尚非無據。
五、綜上所述，檢察官所提出之證據，均尚不足以證明被告有何
    留滯住宅及傷害之情事。此外，遍查本件所有卷證資料，並
    無積極證據足資證明被告確有上開犯行，本件既不能排除被
    告並未犯罪之合理可疑，依首開說明，自應為被告無罪判決
    之諭知。
據上論斷，應依刑事訴訟法第301條第1項前段，判決如主文。
本案經檢察官張志杰到庭執行職務。
中    華    民    國    99    年    12    月    8     日
             刑事第四庭   審判長法  官  方百正
                                法  官  謝文嵐
                                法  官  郭任昇
以上正本證明與原本無異。
如不服本判決應於收受送達後10日內向本院提出上訴書狀，並應
敘述具體理由；如未敘述上訴理由者，應於上訴期間屆滿後20日
內向本院補提理由書（均須按他造當事人之人數附繕本）「切勿
逕送上級法院」。
中    華    民    國    99    年    12    月    8     日
                                書記官  葉玉芬

司法院資訊處製作；財團法人民間司法改革基金會備份。
